臺灣高雄地方法院刑事判決　　　　　　　96年度易字第1770號
公　訴　人　臺灣高雄地方法院檢察署檢察官
被　　　告　丙○○
　　　　　　乙○○
上列被告因重利案件，經檢察官提起公訴（96年度偵字第6175號
），本院判決如下：
    主  文
丙○○犯常業重利罪，處有期徒刑壹年，減為有期徒刑陸月，如
易科罰金，以銀元參佰元（即新臺幣玖佰元）折算壹日；扣案如
附表一、三所示之物，均沒收。又犯重利罪，處有期徒刑肆月，
如易科罰金，以新臺幣壹仟元折算壹日，減為有期徒刑貳月，如
易科罰金，以新臺幣壹仟元折算壹日；扣案如附表二、三所示之
物，均沒收。應執行有期徒刑柒月，如易科罰金，以銀元參佰元
（即新臺幣玖佰元）折算壹日；扣案如附表一、二、三所示之物
，均沒收。
乙○○犯幫助常業重利罪，處有期徒刑柒月；減為有期徒刑參月
又拾伍日，如易科罰金，以銀元參佰元（即新臺幣玖佰元）折算
壹日。又犯幫助重利罪，處有期徒刑貳月，如易科罰金，以新臺
幣壹仟元折算壹日；減為有期徒刑壹月，如易科罰金，以新臺幣
壹仟元折算壹日。應執行有期徒刑肆月，如易科罰金，以銀元參
佰元（即新臺幣玖佰元）折算壹日。
    事  實
一、丙○○基於利用他人急迫而貸以金錢，並取得與原本顯不相
    當重利之常業犯意，另並情商具有幫助常業犯意之乙○○，
    於餘暇之際擔任司機，負責接送工作，而自民國94年5 月（
    起訴書誤載為92年1 月1 日起）起至95年5 月止，先在報紙
    上刊登放貸廣告，致急需用款之甲○○、庚○○、丁○○、
    辛○○、己○○○、戊○○見聞後紛紛按廣告上所刊載之電
    話號碼來電洽詢借款事宜，迨與來電者商定利息等計算方式
    後，繼則或獨自前往，或由乙○○駕車搭載至約定之授受款
    項地點，而於索得借款人之借據、票據、名片及證件（部分
    原本、部分影本）充作借款擔保後，始將新臺幣（下同）數
    萬元不等之現金，分別支付予甲○○、庚○○、丁○○、辛○○、己○○○、戊○○而放貸之，並留下自身名片（印有
    丙○○放款所適用之別名「錢宏明」）供渠等主動聯繫清償
    本息之用，而俱向渠等收取與原本顯不相當之重利以牟利（
    詳如附表1 之所示），丙○○並恃此為生，以之為常業。
二、丙○○復另萌利用他人急迫而貸以金錢，並取得與原本顯不
    相當重利之犯意，且亦由具有幫助犯意之乙○○擔任司機以
    負責接送，而以前開手法，為附表2 所示之重利犯行。
三、嗣警方據報後，於95年11月2 日持本院核發之搜索票前往丙○○位於高雄縣茄定鄉○○街146 巷2 號之住處查扣如附表
    1 至3 所示之物，始循線查悉全情。
四、案經臺南市警察局報請臺灣高雄地方法院檢察署檢察官偵查
    起訴。
    理  由
壹、證據能力方面
    證人即被害人丁○○、辛○○、己○○○、癸○○於警詢中
    之陳述，及卷附臺南市警察局95年11月2 日搜索扣押筆錄暨
    扣押物品目錄表、本院96年6 月4 日公務電話紀錄等件，均
    經被告丙○○、乙○○（下合稱被告2 人）同意作為證據使
    用。本院審酌卷內並無事證顯示各該陳述之作成時、地與週
    遭環境，有何致令陳述內容虛偽、偏頗之狀況後，也認為適
    當，依刑事訴訟法第159 條之5 第1 項之規定，為傳聞法則
    之例外，應有證據能力，合先敘明。
貳、實體方面
一、訊據被告2 人對於上開犯罪事實均坦承不諱（本院卷第31-3
    2 頁、第87-89 頁；偵卷第11-12 頁；警卷第11-15 頁、18
    -22 頁），核與證人即被害人丁○○、辛○○、己○○○、
    癸○○迭於警詢、偵查中之陳述（警卷第24-26 頁、第33-3
    6 頁、第44-46 頁、第52-54 頁；偵卷第10頁），及證人即
    被害人甲○○、庚○○、戊○○於本院訊問中之結證（本院
    卷第74-76 頁、第69-71 頁、第72-74 頁），均大致相符；
    並有本院95年度聲搜字第2605號搜索票（警卷第4 頁）、臺
    南市警察局95年11月2 日搜索扣押筆錄暨扣押物品目錄表（
    警卷第5-10頁）、本院96年6 月4 日公務電話紀錄（本院卷
    第19頁）等件在卷足憑；此外，尚有附表1 至3 所示之物扣
    案可稽。又乙○○僅係於餘暇之際，接送丙○○往返而充任
    司機角色，並未直接相涉丙○○與借款人之利息約定或金錢
    授受等節，經證人丙○○迭於警詢、偵查中證稱：我都是自
    己1 個人經營放款業務，只有當欠缺代步工具時，才會找乙○○載我去收帳，我並未將經營所得之利潤分配予乙○○，
    只有偶爾請乙○○吃個飯及貼補乙○○一些油錢等語明確（
    警卷第13頁；偵卷第11頁），則乙○○應僅係出於幫助之意
    思，而偶爾充任司機此一非重利構成要件行為，亦可堪認明
    。末丙○○係以在報上刊登廣告等方式經營放款業務，已如
    前述，另佐諸前亦認明之丙○○於94年5 月起至95年5 月止
    一年期間內，即已重利放貸多達8 次，且放款對象多有不一
    各情，則丙○○顯非偶以放貸牟利，而具有恃此為生，以之
    為常業之犯意，也甚為灼然。綜上，本案事證明確，被告2
    人之犯行均至堪認定。
二、論罪
(一)就事實欄一部分
  1.被告2 人於為事實欄一所示之犯行後，如附表4 所示之相關
    法律均業經變更，並俱於95年7 月1 日施行，玆經整體比較
    結果，裁判時法並未較為有利，從而依刑法第2 條第1 項規
    定，自應適用各該行為時法，亦即修正前法；至同日施行之
    刑法施行法第1 條之1 ，僅係規範如何將刑法分則罰金刑之
    單位由「銀元」轉換為「新臺幣」，未就各該分則之實際內
    涵加以變更，另刑法第30條部分雖亦有文字修正，惟亦無涉
    於罪刑實質內容之變更，是以應直接適用裁判時法，合先指
    明。
  2.核丙○○所為，乃係犯刪除前刑法第345 條之常業重利罪。
    檢察官疏未及丙○○乃恃此為生等節，因認丙○○此部分僅
    係涉犯（普通）重利罪，尚有未洽，惟二者之基本社會事實
    同一，本院自當變更起訴法條而為審理；又丙○○放貸予甲○○、庚○○、戊○○3 人，並向渠等收取重利之事實雖未
    據起訴，惟該3 部分與起訴書所載丙○○對丁○○、辛○○
    、己○○○犯重利罪等事實既具有常業犯之一罪關係，自為
    原起訴效力所及，本院自得併予審理（此2 項說明於後述乙○○之部分亦有適用，茲不贅）。
  3.乙○○所為僅係對於丙○○遂行之常業重利犯行，資以助力
    ，核其所為，係犯刪除前刑法第345 條，及（指現行法，下
    同，茲不贅）刑法第30條第1 項前段之常業重利罪幫助犯，
    爰依刑法第30條第2 項之規定，減輕其刑。檢察官認乙○○
    乃刑成立共同正犯，容有未洽（詳前述理由欄貳一），起訴
    法條亦應予變更。
(二)就事實欄二部分
  1.核丙○○所為，乃係犯刑法第344條之重利罪。
  2.核乙○○所為，乃係犯刑法第344 條、第30條第1 項前段之
    重利罪幫助犯，爰依刑法第30條第2 項之規定，減輕其刑。
(三)被告2 人所犯前開2 罪間，均犯意個別，自俱應予分論併罰
    。
三、本院審酌丙○○為賺取暴利而為貸款收取重利，甚且以此為
    常業，破壞正常金融交易秩序，導致被害人（借款人）等苦
    於高利而飽受壓迫，衍生社會問題，行為非可輕恕；另乙○○既明知丙○○乃係從事高利放貸，卻猶然施以助力，亦誠
    屬不該。惟念被告2 人於偵審程序中，始終坦承犯行，且辛○○等被害人已表明不欲追究（本院卷第19頁）等一切情狀
    ，爰分別量處如主文所示之刑；復並斟酌被告2 人各自之教
    育程度、家庭經濟狀等節（此見警卷調查筆錄受詢問人欄即
    明），就被告2 人就事實欄二所犯之罪，各諭知以1000元折
    算1 日之易科罰金折算標準。又被告2 人各所犯2 罪之時間
    點俱在96年4 月24日以前，且合於中華民國九十六年罪犯減
    刑條例所定之減刑條件，爰均依該條例減各該宣告刑二分之
    一，併諭知易科罰金之折算標準。末並為被告2 人定其應執
    行之刑，併諭知易科罰金之折算標準。
四、扣案如附表1 、2 各所示之借款人借據、支票，及扣案如附
    表3 所示之物，均為丙○○所有、分別供犯事實欄一、二各
    所示重利犯行所用或所得之物，應依刑法第38條第1 項第2
    款、第3 款、第3 項，予以宣告沒收。至扣案如附表1 、2
    各所示之借款人名片、證件（部分正本、部分原本），則尚
    非屬丙○○所有；另為警併於95年11月2 日所查扣之手機等
    其餘扣案物，因卷內並無任何證據顯示與本院所認明之重利
    犯行有何直接相關，本院自俱無由為沒收之宣告。
據上論斷，應依刑事訴訟法第299 條第1 項前段、第300 條，刑
法第2 條第1 項前段、第344 條、第30條第1 項、第2 項、第41
條第1 項前段、第38條第1 項第2 款、第3 款、第3 項，修正前
刑法（下同）第345 條、第41條第1 項前段、第2 項、第51條第
5 款、第9 款，刑法施行法第1 條之1 、第3 條之1 第3 項，罰
金罰鍰提高標準條例第2 條（現已刪除），中華民國九十六年罪
犯減刑條例第2 條第1 項第3 款、第7 條、第9 條、第10條第1
項，判決如主文。
本案經檢察官壬○○到庭執行職務。
中　　華　　民　　國　　96　　年　　7 　　月　　16　　日
                  刑事第十庭  法　官  莊珮吟
以上正本證明與原本無異。
如不服本判決，應於判決送達後10日內，向本院提出上訴狀。
中　　華　　民　　國　　96　　年　　7 　　月　　16　　日
                              書記官  蔡妮君
┌────────────────────────────────────────────────────────┐
│附表1：                                                                                                         │
├─┬───┬──────┬───────┬─────────────┬─────────────────────┤
│編│借款人│借款之時間點│借款／實拿金額│計　算　利　息　之　方　式│扣案物（包括應沒收之物）                  │
│號│      │（民    國）│（新臺幣‧元）│                          │                                          │
├─┼───┼──────┼───────┼─────────────┼─────────────────────┤
│1 │甲○○│94年5 月11日│借款6 萬元，第│每10日為1 期，每萬元1200元│應沒收：載記甲○○之信封壹只，及其內所裝之│
│  │      │            │1 期利息預扣  │（每期利息應為7200元）    │        甲○○簽發之借據壹張、甲○○簽發之│
│  │      │            │              │                          │        本票參張（票號為：000000-000000） │
│  │      │            │              │                          │不應沒收：甲○○身分證、駕駛執照          │
│  │      │            │              │                          │（扣案物影本參見警卷第97-99 頁）          │
├─┼───┼──────┼───────┼─────────────┼─────────────────────┤
│2 │庚○○│94年5 月16日│借款3 萬元，第│每10日為1 期，每萬元1200元│應沒收：載記庚○○之信封壹只，及其內所裝之│
│  │      │            │1 期利息預扣  │（每期利息應為3600元）    │        庚○○簽發之借據壹張、庚○○簽發之│
│  │      │            │              │                          │        本票參張（票號為：000000-000000） │
│  │      │            │              │                          │不應沒收：庚○○健保卡                    │
│  │      │            │              │                          │（影本參見警卷第163-165頁）               │
├─┼───┼──────┼───────┼─────────────┼─────────────────────┤
│3 │丁○○│94年5 月31日│借款15萬元，利│每7 日為1 期，每萬元1200元│應沒收：載記丁○○之信封壹只，及其內所裝之│
│  │      │            │息預扣，實拿13│（每期利息應為1 萬8000元）│        丁○○簽發之借據壹張、丁○○簽發之│
│  │      │            │萬元          │                          │        本票參張（票號為：000000-000000） │
│  │      │            │              │                          │不應沒收：丁○○身分證                    │
│  │      │            │              │                          │（影本參見警卷第30-32頁）                 │
├─┼───┼──────┼───────┼─────────────┼─────────────────────┤
│4 │辛○○│94年7 月19日│借款2 萬元，第│每10日為1期，每萬元1500元 │應沒收：載記辛○○之信封壹只，及其內所裝之│
│  │      │            │1 期利息預扣  │（每期利息應為3000元，起訴│        辛○○簽發之借據壹張、辛○○簽發之│
│  │      │            │              │書誤載）                  │        本票參張（票號：367945、065321、  │
│  │      │            │              │                          │        065322 ）                         │
│  │      │            │              │                          │（影本參見警卷第48-50頁）                 │
├─┼───┼──────┼───────┼─────────────┼─────────────────────┤
│5 │辛○○│94年8 月9 日│借款1 萬5000元│每10日為1期，每萬元1500元 │同上                                      │
│  │      │            │，第1 期利息預│（每期利息應為2250元，起訴│                                          │
│  │      │            │扣            │書誤載）                  │                                          │
├─┼───┼──────┼───────┼─────────────┼─────────────────────┤
│6 │張王櫻│94年10月13日│借款16萬元，第│每7 日1 期，利息1 萬元    │應沒收：信封參只，及其內所裝之借據共貳張、│
│  │桂    │            │1 期利息預扣  │                          │        彰化銀行支票壹張（票號：PG0000000 │
│  │      │            │              │                          │        ）、本票共捌張（票號：553404、1038│
│  │      │            │              │                          │        37、000000-000000、000000-000000）│
│  │      │            │              │                          │（影本參見第37-43 頁）                    │
├─┼───┼──────┼───────┼─────────────┼─────────────────────┤
│7 │張王櫻│94年12月間  │借款20萬元，第│每7 日1 期，利息2 萬元    │同上                                      │
│  │桂    │            │1 期利息預扣  │                          │                                          │
├─┼───┼──────┼───────┼─────────────┼─────────────────────┤
│8 │戊○○│95年5 月17日│借款3 萬元，第│每10日為1 期，每萬元1200元│應沒收：載記戊○○之信封壹只，及其內所裝之│
│  │      │            │1期利息預扣   │（每期利息應為3600元）    │        戊○○簽發之借據壹張、戊○○簽發之│
│  │      │            │              │                          │        本票貳張（票號：22956、22957）    │
│  │      │            │              │                          │不應沒收：戊○○駕駛執照、戊○○名片      │
│  │      │            │              │                          │（影本參見警卷第79-81頁）                 │
└─┴───┴──────┴───────┴─────────────┴─────────────────────┘
┌────────────────────────────────────────────────────────┐
│附表2：                                                                                                         │
├─┬───┬──────┬───────┬─────────────┬─────────────────────┤
│編│借款人│借款之時間點│借款／實拿金額│計　算　利　息　之　方　式│應沒收之物                                │
│號│      │（民    國）│（新臺幣‧元）│                          │                                          │
├─┼───┼──────┼───────┼─────────────┼─────────────────────┤
│1 │癸○○│95年10月19日│借款2 萬元，第│每7 日為1 期，每萬元1200元│應沒收：載記癸○○之信封壹只，及其內所裝之│
│  │      │            │1 期利息預扣  │（每期利息應為2400元）    │        癸○○簽發之借據壹張、癸○○簽發之│
│  │      │            │              │                          │        本票貳張（票號：228969 、228970） │
│  │      │            │              │                          │不應沒收：癸○○健保卡                    │
│  │      │            │              │                          │（影本參見警卷第55-57頁）                 │
└─┴───┴──────┴───────┴─────────────┴─────────────────────┘
┌───────────────────────────┐
│附表3：                                               │
├─┬──────────────────────┬──┤
│編│扣押物名稱                                  │數量│
│號│                                            │    │
├─┼──────────────────────┼──┤
│1 │帳冊                                        │貳本│
├─┼──────────────────────┼──┤
│2 │名片（印製丙○○放款所使用之別名「錢宏明」）│壹盒│
├─┼──────────────────────┼──┤
│3 │空白本票                                    │壹本│
└─┴──────────────────────┴──┘
┌───────────────────────────────────────────────┐
│附表4：                                                                                       │
├──────┬─────────────┬─────────────┬───────┬────┤
│相關變更條文│行為時法（下稱舊法）之內容│裁判時法（下稱新法）之內容│比  較  理  由│備    註│
├──────┼─────────────┼─────────────┼───────┼────┤
│【常業重利犯│第345 條：「以犯前項之罪為│（刪除）                  │新法刪除常業犯│事實欄一│
│】          │常業者，處5 年以下有期徒刑│                          │之規定。      │部分被告│
│            │，得併科（銀元）3000元以下│                          │              │2 人依舊│
│            │罰金。」                  │                          │              │法應各論│
│            │                          │                          │              │以常業犯│
│            │                          │                          │              │、幫助常│
│            │                          │                          │              │業犯一罪│
│            │                          │                          │              │，依新法│
│            │                          │                          │              │則須論以│
│            │                          │                          │              │8 罪，故│
│            │                          │                          │              │舊法有利│
├──────┼─────────────┼─────────────┼───────┼────┤
│【多數有期徒│宣告多數有期徒刑者，於各刑│宣告多數有期徒刑者，於各刑│多數有期徒刑定│本案依新│
│刑定應執行刑│中之最長期以上，各刑合併之│中之最長期以上，各刑合併之│其應執行之刑之│舊法均不│
│之變更】刑法│刑期以下，定其刑期。但不得│刑期以下，定其刑期。但不得│最高度刑，由20│逾20年，│
│第51條第5 款│逾20年。                  │逾30年。                  │年提高為30年。│是以新法│
│            │                          │                          │              │未較有利│
╠═╤════╧═════════════╧═════════════╧═══════╧════╣
║結│1.論罪科刑方面，茲經整體比較結果，以新法較為有利。                                        ║
║論│2.易刑規定方面（尚無須整體適用），以舊法之易科罰金折算標準較低，較為有利。                ║
╚═╧═════════════════════════════════════════════╝
◎附錄本案所犯法條
《刑法第344 條─重利罪》
乘他人急迫、輕率或無經驗貸以金錢或其他物品，而取得與原本
顯不相當之重利者，處1 年以下有期徒刑、拘役或科或併科1000
元以下罰金。
《刑法第345 條─常業重利罪‧95年7 月1 日已刪除》
以犯前條之罪為常業者，處5 年以下有期徒刑，得併科3000元以
下罰金。
《刑法施行法第1 條之1 》
中華民國94年1 月7 日刑法修正施行後，刑法分則編所定罰金之
貨幣單位為新臺幣。
94年1 月7 日刑法修正時，刑法分則編未修正之條文定有罰金者
，自94年1 月7 日刑法修正施行後，就其所定數額提高為30倍。
但72年6 月26日至94年1 月7 日新增或修正之條文，就其所定數
額提高為3 倍。
